臺灣基隆地方法院民事判決　93年度訴字第139號
　　原　　　告　臺陽股份有限公司
　　法定代理人　丁○○
　　訴訟代理人　丙○○
　　被　　　告　乙○○
　　訴訟代理人　甲○○
上列當事人間請求拆屋還地事件，本院於民國94年1 月18日言詞
辯論終結，判決如下：
    主      文
被告應將坐落原告所有台北縣瑞芳鎮○○○段一六五地號上，如
附圖所示Ａ、Ｃ、Ｄ部分土地及同地段一七六─一六地號上，如
附圖所示Ｂ、Ｅ部分土地之地上物拆除，並將土地返還原告。
原告其餘之訴駁回。
訴訟費用由被告負擔二分之一，餘由原告負擔。
本判決原告勝訴部分得假執行，但被告如以新台幣貳拾伍萬玖仟
陸佰元為原告預供擔保，得免為假執行。
原告其餘假執行之聲請駁回。
    事實及理由
一、本件原告經合法通知，未於最後一次言詞辯論期日到場，核
    無民事訴訟法第三百八十六條各款所列情形，爰依被告之聲
    請，由其一造辯論而為判決。
二、原告主張：坐落台北縣瑞芳鎮○○○段一六五、一七六─一
    六地號之土地（下稱系爭土地）為其所有，前於民國85年以
    前曾與被告訂立不定期租賃契約，將其中41.34 坪之土地出
    租予被告供其建築房屋之用，房屋之門牌號碼為台北縣瑞芳
    鎮○○路31號。詎被告於85年間未經原告同意亦未取得建築
    執照，即將原有1 樓平房改建為4 層樓房之違章建築，被告
    顯係將承租之土地做違法使用，原告乃於86年間通知被告終
    止租約。且被告自85年起迄今均未繳納租金，欠租達二年以
    上，原告亦得終止租約。是被告現今所有如附圖Ａ至Ｇ部分
    之建物、陽台、空地及空地上所有之工作物、植栽等，均屬
    無權占有原告所有之系爭土地，為此提起本訴，請求被告拆
    屋還地，並聲明：（一）被告應將如附圖所示坐落Ａ至Ｇ部
    分土地上之地上物拆除，將占用之系爭土地返還原告。（二
    ）願供擔保，請准宣告假執行。
三、被告抗辯：其向原告承租土地建築房屋，歷年來均有依約繳
    納租金。詎至86年間被告欲向原告繳納85年度租金時，原告
    逕自片面將租金額調高10餘倍，被告欲依兩造原定租金額繳
    納租金亦遭原告拒絕，故被告並非不繳租金而係原告拒收，
    自不可歸責於被告，故兩造間仍有不定期租賃關係存在。又
    被告於85年間僅係將原有房屋在租用之基地範圍內改建，並
    未擴建，所建房屋雖屬違章建築，但並非做違法使用，原告
    無權終止租約。是兩造間既有租賃關係存在，被告所有之房
    屋及地上物即屬有權占用原告之系爭土地，原告不得請求被
    告拆屋還地等語，並聲明（一）原告之訴駁回。（二）願供
    擔保，請求免為假執行。
四、原告主張系爭土地為其所有，被告在其上建有房屋及其他工
    作物，占用位置、面積如附圖所示等事實，業據原告提出土
    地登記謄本為證，並為被告所不爭執，復經本院履勘現場查
    明無訛，有現場照片及囑託地政機關製作之土地複丈成果圖
    （即附圖）在卷可稽，自屬真實。而被告抗辯兩造於85年以
    前就系爭土地之一部分曾訂有不定期租賃契約，供建築房屋
    之用，被告並於85年間改建房屋，惟原告旋於86年間片面將
    租金調高等事實，亦據被告提出統一發票為證，並為原告所
    自認，同堪信為真實。依上，本件之爭點有二：其一為兩造
    間究有無租賃關係存在？其二為被告所有如附圖所載之地上
    物是否無權占用原告所有之系爭土地？
五、查原告主張兩造間已無租賃關係存在，無非以被告發生土地
    法第一百零三條第二款「租用建築房屋之基地，承租人以基
    地供違反法令之使用」、第四款「承租人積欠租金額，除以
    擔保現金抵償外，達二年以上」之法定事由，而主張與被告
    終止租約。茲就原告之主張是否有理，分述如下：
（一）按土地法第一百零三條第二款，所謂承租人以基地供違反
      法令之使用時，係指以基地或基地之房屋供違反法令之使
      用者而言，租用基地建築房屋未依建築法領得建築執照，
      僅屬私有建築違反許可之規定，並非以基地或基地上房屋
      供違反法令之使用，自難認為與該條款所定之情形相符；
      最高法院41年台上字第95號判例可資參照。是以被告於85
      年間改建之房屋縱屬違章建築，依諸上引判例意旨，原告
      仍不得據此而與被告終止租約，其理甚明。
（二）次按建築房屋基地之出租人，以承租人積欠租金額達二年
      以上為原因，終止租賃契約，仍應依民法第四百四十條第
      一項規定，定相當期限催告承租人支付租金，必承租人於
      其期限內不為支付者，始得終止租賃契約，非謂一有承租
      人欠租達二年以上之事實，出租人即得隨時終止租賃契約
      ；最高法院68年台上字第777 號判例意旨亦可資參照。查
      本件被告自85年度起即因原告於86年間調高租金，兩造間
      就租金數額未能達成協議，此後原告即未再收受租金，被
      告確實欠租已達二年以上之事實，固為兩造所不爭執。惟
      依諸上引判例意旨，原告若欲終止租約，仍須於被告欠租
      二年以上並踐行定期催告支付租金之程序後，始得為之。
      但原告於本件審理過程序中，自始至終均未能舉證證明其
      曾踐行催告之程序，亦未於本件之審理期間催告被告定期
      支付租金，故原告既未於本件言詞辯論終結前依民法第四
      百四十條第一項之規定踐行催告程序，則被告縱有欠租二
      年以上之事實，原告之契約終止權迄今仍未發生。其主張
      被告欠租二年以上，兩造之不定期租賃關係即得終止云云
      ，於法不合，尚無可採。
    綜上所述，兩造於85年度以前即存在之不定期租賃契約，迄
    今尚未合法終止，兩造間仍有租賃關係存在，被告就其租用
    之土地範圍內建築房屋，乃屬有權占用，原告此部分之主張
    容有誤解，應以被告之抗辯為可信。
六、次查兩造間雖有不定期租賃關係存在，但其面積僅有41.34
    坪。惟經本院履勘現場之結果，被告占用之面積如附圖所載
    為249 平方公尺，折合為75.32 坪，顯逾被告有權使用之面
    積。本院審酌被告係以舊屋改建，故附圖Ｆ、Ｇ部分之建物
    131 平方公尺（39.63 坪），應屬被告承租之範圍，被告有
    權占用，自不得令其拆除。至附圖其餘部分之地上物，非屬
    被告承租之範圍內，被告復未舉證證明有何權源得以使用該
    部分之土地，自屬無權占用，是原告請求被告將該部分之地
    上物拆除返還占用之系爭土地，於法有據，應予准許。
七、從而，原告本於所有權之作用，請求被告拆除如附圖所示Ａ
    至Ｅ部分之地上物，將占用之系爭土地返還原告，為有理由
    ，應予准許，逾此部分之請求則難謂有據，應予駁回。
八、原告陳明願供擔保聲請宣告假執行，就原告勝訴部分，因其
    價額並未逾500,000 元，應依職權加以宣告；就原告敗訴部
    分，則因訴之駁回而失所依附，應予駁回其聲請。至被告亦
    陳明願供擔保聲請免為假執行，核無不合，爰酌定相當之擔
    保金額准許之。
九、訴訟費用裁判之依據：民事訴訟法第七十九條。
中　　華　　民　　國　　94　　年　　2 　　月　　5 　　日
                  民事庭法  官  陳鈺林
以上正本係照原本作成。
對於本件判決如有不服，應於收受送達後二十日內向本院提出上
訴書狀，敘述上訴之理由，上訴於臺灣高等法院，並按他造當事
人之人數附具繕本。
中　　華　　民　　國　　94　　年　　2 　　月　　17　　日
                        書記官  林建清
